ACORDAO-COMPLETO-2393232

ACÓRDÃO 3539/2020 ATA 9/2020 - SEGUNDA CÂMARA

VISTOS, relatados e discutidos estes autos de tomada de contas especial instaurada pela Fundação Nacional de Saúde - Funasa, em desfavor do Sr. Eraldo Pedro da Silva, ex-prefeito de São Luís de Quitunde/AL, em razão de omissão no dever de prestar contas finais e pela inexecução parcial do objeto do convênio 370/2006, Siafi 572623, celebrado entre o município de São Luís de Quitunde/AL e a Fundação Nacional de Saúde, que teve por objeto execução de sistema de abastecimento de água no município de São Luís de Quitunde/AL. 
 	ACORDAM os ministros do Tribunal de Contas da União, reunidos em sessão do Segunda Câmara, diante das razões expostas pelo relator, em:
9.1. conhecer o recurso interposto, para, no mérito, dar-lhe provimento parcial e, por via de consequência, dar nova redação ao disposto no item 9.1 do acórdão recorrido de forma que, na data de ocorrência: onde se lê, "13/11/2012", leia-se "1º/1/2013"; 
9.2. dar ciência desta deliberação ao recorrente, aos demais interessados e ao Procurador-chefe da Procuradoria da República no Estado de Alagoas.

Recurso de reconsideração interposto por Eraldo Pedro da Silva, ex-Prefeito Municipal de São Luís do Quitunde/AL (peça 59) contra o Acórdão 3.567/2019-TCU-Segunda Câmara (peça 44), relatoria do Ministro Raimundo Carreiro.

Segunda Câmara

Município de São Luís do Quitunde - AL.

3. Interessados/Responsáveis/Recorrentes:
3.1. Interessado: Fundação Nacional de Saúde (26.989.350/0001-16).
3.2. Responsável: Eraldo Pedro da Silva (XXX.077.704-XX).
3.3. Recorrente: Eraldo Pedro da Silva (XXX.077.704-XX).

13.1. Ministros presentes: Ana Arraes (Presidente), Augusto Nardes (Relator), Aroldo Cedraz e Raimundo Carreiro.
13.2. Ministros-Substitutos presentes: Marcos Bemquerer Costa e André Luís de Carvalho.

AUGUSTO NARDES

Ministro Raimundo Carreiro.

Adoto como relatório a instrução de peça 64 lavrada no âmbito da Secretaria de Recursos (Serur) , que contou com a anuência de seu corpo dirigente (peça 65) , e com a qual anuiu, à peça 66, o Ministério Público junto a este Tribunal (MPjTCU) :
INTRODUÇÃO
1.	Trata-se de recurso de reconsideração interposto por Eraldo Pedro da Silva, ex-Prefeito Municipal de São Luís do Quitunde/AL (peça 59) contra o Acórdão 3567/2019-TCU-Segunda Câmara  (peça 44) , relatoria do Ministro Raimundo Carreiro. 
1.1. A deliberação recorrida apresenta o seguinte teor: 
 (...) 
9.1 rejeitar as alegações de defesa apresentadas pelo Sr. Eraldo Pedro da Silva, para julgar irregulares as suas contas, com fundamento nos artigos 1º, inciso I, 16, inciso III, alíneas "a" e "c", 19, caput, e 23, inciso III, da Lei 8.443/1992, condenando-o ao pagamento da importância a seguir especificada e fixando-lhe o prazo de 15 (quinze) dias, a contar da notificação, para que comprove perante este Tribunal o recolhimento da dívida aos cofres da Fundação Nacional de Saúde, atualizada monetariamente e acrescida de juros de mora calculados a partir da data indicada até a data do efetivo recolhimento, nos termos da legislação vigente:
VALOR DATA DA OCORRÊNCIA
R$ 195.348,30 13/11/2012
9.2 aplicar ao Sr. Eraldo Pedro da Silva a multa prevista no art. 57 da Lei 8.443/1992, no valor de R$ 10.000,00 (dez mil reais) , fixando o prazo de 15 (quinze) dias, a contar da notificação, para que, nos termos do artigo 214, inciso III, alínea "a", do Regimento Interno do TCU, comprove perante este Tribunal o recolhimento aos cofres do Tesouro Nacional do valor atualizado monetariamente desde a data do presente acórdão até a data do efetivo recolhimento, se for pago após o vencimento, na forma da legislação em vigor;
9.3 autorizar, desde logo, nos termos do artigo 28, inciso II, da Lei 8.443/1992, a cobrança judicial das dívidas, caso não atendidas as notificações;
9.4 encaminhar cópia do acórdão, acompanhado do relatório e do voto que o fundamentam, ao Procurador-Chefe da Procuradoria da República em Alagoas, nos termos do § 3º do artigo 16 da Lei 8.443/1992, para adoção das medidas que entender cabíveis;
9.5 dar ciência da deliberação ao responsável e à Fundação Nacional de Saúde - Superintendência Estadual de Alagoas.
HISTÓRICO
2.	A Fundação Nacional de Saúde (Funasa) instaurou processo de Tomada de Contas Especial (TCE) em face da omissão no dever de prestar contas finais, bem como a execução parcial do objeto do Convênio 370/2006 (Siafi 572623) cujos recursos se destinavam a investimentos no sistema de abastecimento de água no Município de São Luís de Quitunde/AL (peça 1, p. 35) . Para tanto, foram destinados recursos federais da ordem de R$ 400.000,00 e a contrapartida do convenente foi fixada em R$ 20.000,00. O mencionado convênio teve vigência entre 23/8/2006 a 22/10/2013 e foram repassados, ao final, o montante de R$ 390.696,60 disponibilizados àquela prefeitura, em três parcelas de R$ 78.139,32 (em 30/10/2009 - peça 14, p. 2) , R$ 117.208,98 (em 26/5/2011 - peça 14, p. 11) e R$ 195.348,30 (em 13/11/2012 - peça 14, p. 20) .
2.1. Uma vez processada a presente TCE em sua fase interna (peças 1-3) , os autos foram encaminhados para análise da Secretaria de Controle Externo no Estado de Minas Gerais - Secex/MG que, após o saneamento dos autos (peças 5, 14 e 15) , promoveu a citação do ex-Prefeito São Luís do Quitunde/AL, Eraldo Pedro da Silva (peça 18) , em face das seguintes ocorrências (peça 23, p. 1 e p. 3) : 
 (...) 
2. O débito é decorrente da não apresentação da prestação de contas da última parcela de R$ 195.348,30, repassada pela Funasa, o que impede a formação de juízo quanto à regular execução físico-financeira do objeto, em razão da ausência de documentos que possam vincular as despesas realizadas à execução física do ajuste, configurando a omissão no dever de prestar contas final dos recursos provenientes do Convênio 370/2006 (Siafi 572.623) , celebrado com o Município de São Luís do Quitunde/AL, tendo por objeto a implantação de Sistema de Abastecimento de Água. Critérios: art. 37, caput, c/c o art. 70, parágrafo único, da Constituição da República Federativa do Brasil, art. 93, do Decreto-lei 200/1967, art. 66, do Decreto 93.872/1996, art. 28, da IN STN 1/1997.
 (...) 
Débito: R$ 195.348,30, em 1º/1/2013
2.2. Em que pese a regularidade de sua notificação (peças 24 e 27) , o responsável não atendeu à citação incorrendo nos efeitos de sua revelia. Dessa forma, a unidade técnica de origem propôs que as contas fossem julgadas irregulares com imputação de débito, pela integralidade dos recursos constantes em sua citação, e a aplicação da multa prevista no art. 57 da Lei 8.443/1992 (peças 3335) .
2.3. Ante a apresentação intempestiva das alegações de defesa (peça 36) , o Ministério Público junto ao TCU (MP/TCU) se posicionou no sentido de que a Secex/MG analisasse a documentação apresentada (peça 37) , parecer esse ratificado pelo relator a quo (peça 38) . 
2.4. A unidade técnica de origem, analisou a defesa apresentada pelo responsável e manteve sua proposta de mérito anterior (peça 40-42) . O MP/TCU anuiu à proposta (peça 43) . 
2.5.Em 28/5/2019, acolhendo, com ajustes, os pareceres, foi prolatado o Acórdão 3567/2019-TCU-Segunda Câmara, nos termos subscritos no subitem 1.1 deste Exame. Irresignado com aquele julgamento, o responsável, ora recorrente, apresenta recurso de reconsideração o qual se passa à análise.
EXAME DE ADMISSIBILIDADE 
3.	O exame de admissibilidade desta Secretaria (peças 60-61) propôs o conhecimento do recurso e a concessão de efeito suspensivo aos itens 9.1, 9.2 e 9.3 do acórdão recorrido. Por meio de despacho (peça 63) , aquele exame foi ratificado pelo relator do recurso, Ministro João Augusto Ribeiro Nardes.
EXAME DE MÉRITO
4.	Delimitação
4.1. Constitui objeto do presente exame analisar:
a) em sede preliminar, se o responsável é parte legítima para figurar no polo passivo deste processo de TCE por não ser administrador ou ordenador de despesas das contas municipais vinculadas à saúde;
b) no mérito, se, ante as circunstâncias em que foi exercido do cargo de prefeito pelo responsável, o débito e a multa podem ser afastados em face da superveniência do disposto no art. 22 da Lei de Introdução às Normas do Direito Brasileiro.
5.	Ilegitimidade passiva
5.1. O recorrente argumenta que não é parte legítima para figurar nestes autos tendo em vista que (peça 59, p. 4) :
	a)  não era administrador ou ordenador de despesas das contas vinculadas às verbas de saúde e de infraestrutura municipais;
	b)  segundo o disposto nos arts. 9º, inciso III, e 32, § 2º da Lei 8.080/1990, a responsabilidade deveria recair sobre os secretários da saúde e de obras e infraestrutura; e
	c) ademais, por delegação, as atribuições dos referidos cargos envolvem a fiscalização e a autorização de despesas.  
Análise:
5.2. A preliminar de ilegitimidade passiva do recorrente não pode ser acolhida.
5.3. Inicialmente, essa alegação não é nova e foi analisada pela unidade técnica de origem ao se manifestar sobre a defesa inicial apresentada pelo recorrente à peça 36, p. 3. Reitera-se àquele posicionamento haja vista que a fixação de responsabilidade se deu em razão do cargo de prefeito municipal de quem assinou o termo de convênio e pelas normas (constitucionais, legais e infralegais) relativas à prestação de contas de recursos públicos (peça 40, p. 3) :
 (...) 
16.2.2 Cabe frisar que a responsabilidade do chefe do executivo municipal decorre das normas e dos compromissos assumidos no ato de assinatura do convênio. A Constituição Federal em seu art. 71, parágrafo único, estabelece que "prestará contas qualquer pessoa física ou jurídica, pública ou privada, que utilize, arrecade, guarde, gerencie ou administre dinheiros, bens e valores públicos".
16.2.3 	Ademais, o Termo de Convênio (peça 1, p. 35) enumera diversos normativos constitucionais e legais aos quais os signatários estão obrigados a cumprir, inclusive a IN-STN 01/1997, que em seus artigos 28 a 31 estabelece os procedimentos obrigatórios para a prestação de contas.
5.4. Acresce-se que, no rol de imputações constantes na citação do recorrente, consta a "omissão no dever de prestar contas". Como o presente caso concreto envolve a administração de recursos públicos por mais de uma gestão municipal e ainda que se admita que o recorrente não tenha gerido, efetivamente, os recursos do convênio em questão, entende-se aplicável o disposto na Súmula-TCU 230, verbis:
"Compete ao prefeito sucessor apresentar as contas referentes aos recursos federais recebidos por seu antecessor, quando este não o tiver feito ou, na impossibilidade de fazê-lo, adotar as medidas legais visando ao resguardo do patrimônio público com a instauração da competente Tomada de Contas Especial, sob pena de co-responsabilidade".
5.5.	Nesse contexto, assinala-se que não consta dos autos provas de que o recorrente tenha se eximido de responsabilidade com relação à adoção de medidas legais com vistas a resguardar o patrimônio público, motivo pelo qual detém legitimidade para figurar no polo passivo deste processo de Tomada de Contas Especial (TCE) .
5.6.	Ainda no contexto da mencionada súmula, por argumento a fortiori, reitera-se o apontamento da Secex/MG que assinalou que houve saques no convênio, na gestão municipal do recorrente, o que também constitui causa autônoma para fixar a sua legitimidade para figurar na presente TCE. Ora, se o dever de prestar contas, do prefeito sucessor em relação ao anterior, independente da movimentação de valores na conta do convênio, tal encargo recai, com razão mais forte, sobre àquele em que se verifica haver tido movimentação financeira na mencionada conta de convênio, com efeito (peça 40, p. 3) :
 (...) 
16.2.4 Cabe destacar que a administração do responsável começou em 1º/1/2013 e em 7/3/2013 já tinha realizado a primeira retirada de recursos do convênio, o que indica claramente que tinha conhecimento dos convênios em execução, não justificando a afirmação de que estava "às cegas" quanto à existência dos convênios. 
6.	Desconstituição do débito e da multa
6.1.	O recorrente argumenta que o débito e a multa a ele aplicados devem ser afastados levando em consideração que (peça 59, 2-5) :
	a) toda a transferência dos recursos da Funasa foi efetuada no período entre os exercícios de 2009 a 2012 (fato esse reconhecido no próprio acórdão recorrido) , interregno de tempo em que o recorrente nem era prefeito;
	b)  segundo certidão exarada pela Secretaria Municipal de Administração, o recorrente teve diversos períodos de afastamento do cargo de prefeito em razão de decisão judicial;
	c) assim, com base no que dispõe o art. 22 do Decreto-Lei 4.657/1942, aqueles afastamentos constituíram obstáculos e dificuldades reais que devem ser levados em consideração para afastar a responsabilidade do recorrente;  
	d) ademais, há precedente deste Tribunal aplicável no presente caso concreto, qual seja o Acórdão 6196/2019-TCU-Segunda Câmara (relatoria da Ministra Ana Arraes) ;
	e) por fim, o seu antecessor deixou grande caos administrativo:
	e.1) inexistência de diversos documentos imprescindíveis às prestações de contas municipais;
	e.2) constatação de extravios de comprovantes contábeis, financeiros, licitatórios e de outros convênios federais, em especial, àqueles em execução; e
	e.3) em face dessas irregularidades, foram propostas ações de improbidade, busca e apreensão e representações criminais contra os responsáveis.
Análise:
6.2.	Não assiste razão ao recorrente. 
6.3.	Inicialmente, da reanálise de ofício dos elementos constantes nos autos, há que se dar provimento parcial ao recurso para retificar a data de início de atualização do débito imputado, de "13/11/2012" para "1º/1/2013", haja vista que:
	a) a data constante no ofício de citação do recorrente é a que deve prevalecer para a fixação de débito (vide item 2.1 deste Exame) . A citação válida é o ato que define os limites e os contornos da lide que se discute neste processo de TCE;
	b) ainda que tenha havido erro no ofício de citação do recorrente (conforme lançado no voto condutor do acórdão recorrido à peça 45, p. 2, item 15) , a sua retificação, posterior a sua citação e de forma a ele prejudicial, deveria ser objeto de nova citação. A correção da dívida, no período de 13/11/2012 a 1º/1/2013, não foi objeto de oitiva do responsável, motivo pela qual torna sua cobrança inválida;
	c) assim, há que ser dado nova redação ao item 9.1 do acórdão recorrido de forma a promover o saneamento dos autos e fazer prevalecer a data do débito constante na citação do responsável e não àquela lançada no acórdão recorrido; e
	d) por fim, menciona-se que não se trata de hipótese de erro material, mas sim, erro in judicando, uma vez que consta no voto condutor do acórdão recorrido a fundamentação que torna parcialmente inválido aquele julgado.
6.4.	Quanto ao mérito dos argumentos recursais articulados pelo recorrente não há como dar a eles acolhimento, uma vez que:
a) não há relevo se os créditos da conta de convênio são depositados na gestão municipal anterior, uma vez que houve saldo repassado à gestão sucessora e cujos valores foram transferidos a terceiros; 
b) com efeito, compulsando os extratos bancários à peça 14, p. 21-26, se verifica que, no período de vigência do convênio, foram repassados à empresa Eficaz Construções e Empreendimentos Ltda, os valores nominais de R$ 50.000,00 (em 7/3/2013 - peça 14, p. 22) ,  R$ 97.500 (em 29/5/2013, p. 24) e R$ 45.000 (em 21/8/2013 - peça 14, p. 26) , não havendo nenhum documento nos autos de que tais repasses foram efetivamente aplicados no objeto do convênio;
c) a cópia da certidão exarada pela municipalidade, juntada pelo recorrente:
c.1) se equipara à declaração de terceiros com baixo valor probante;
c.2) não tem, sequer, o carimbo do servidor, nem o timbre ou dístico do ente público municipal;
c.3) com base no art. 162 do Regimento Interno do TCU, a mera juntada de documento com informações de interesse do recorrente deve ser suportada por elemento de prova eficaz e válido, o que não se verifica in casu;
d) não foram juntadas as competentes certidões emitidas pela Câmara de Vereadores de Municipal de São Luís do Quitunde/AL ou as certidões das ações judiciais, com os respectivos despachos, que comprovem, efetivamente, a alegada alternância do exercício do então cargo de prefeito municipal pelo recorrente com o seu vice-prefeito;
e) dessa forma, é inaplicável o disposto no art. 22 do Decreto-Lei 4.657/1942, incluído pela Lei 13.655/2018, ou o precedente invocado pelo recorrente, posto que não há prova material de quaisquer obstáculos ou dificuldades reais do gestor; e
f) por fim, quanto às alegações de que havia caos administrativo deixado pela gestão municipal anterior, inexistem quaisquer documentos que dão suporte à narrativa recursal, motivo pelo qual deve ser aplicado a inteligência do brocardo jurídico allegatio et non probatio quasi non allegatio (alegar e não provar é quase não alegar) .
CONCLUSÃO
7.	Da análise anterior, conclui-se que:
a) nos termos da Súmula-TCU 230, em processo de TCE, a legitimidade do gestor municipal sucessor resta caracterizada por omissão no dever de prestar contas do gestor municipal anterior, sobretudo no caso de haver saldo na conta do convênio e que foram repassados a terceiros; e
b) não havendo a comprovação material de que houve obstáculos ou dificuldades que impossibilitaram a prestação de contas do convênio em questão, não há que se falar em aplicabilidade do disposto no art. 22 da LINDB.
7.1.	Com base nessas conclusões, o recorrente não traz elementos aptos a motivar o provimento ao recurso. No entanto, da reanálise dos pressupostos de constituição e validade do acórdão recorrido, se verifica que há que ser dado, de ofício, provimento parcial ao recurso uma vez que não houve nova citação do recorrente em face da alteração da data de início de atualização da dívida lançada no ofício de citação. 
PROPOSTA DE ENCAMINHAMENTO
8.	Ante o exposto, propõe-se, com base nos arts. 32, inciso I, e 33 da Lei 8.443/1992:
	a) conhecer o recurso interposto, para, no mérito, dar-lhe provimento parcial e, por via de consequência dar nova redação ao disposto no item 9.1 do acórdão recorrido de forma que, na data de ocorrência: onde se lê, "13/11/2012", leia-se "1º/1/2013";
b)  dar ciência ao recorrente, aos demais interessados e ao Procurador-chefe da Procuradoria da República no Estado de Alagoas quanto ao acórdão que vier a ser proferido.
	
É o Relatório.

Rodrigo Araújo Campos (OAB/AL 8.544) e outros, procuração à peça 28

Subprocurador-Geral Lucas Rocha Furtado.

RECURSO DE RECONSIDERAÇÃO. TCE. CONHECIMENTO. SÚMULA 230. ILEGITIMIDADE PASSIVA NÃO CARACTERIZADA. PROVIMENTO PARCIAL. MODIFICAÇÃO DO ACÓRDÃO CONDENATÓRIO.

TOMADA DE CONTAS ESPECIAL (TCE)

Secretaria de Recursos (SERUR).

Tratam os autos, originariamente, de tomada de contas especial instaurada pela Fundação Nacional de Saúde - Funasa, em desfavor do Sr. Eraldo Pedro da Silva, ex-prefeito de São Luís de Quitunde/AL, em razão de omissão no dever de prestar contas e pela inexecução parcial do objeto do convênio 370/2006, Siafi 572623, celebrado entre o referido município e a Fundação Nacional de Saúde (Funasa) , que teve por objeto execução de sistema de abastecimento de água no município.
2.	No âmbito deste Tribunal, foi promovida a citação do Sr. Eraldo Pedro da Silva (peça 23) , pelo débito decorrente da não apresentação da prestação de contas da última parcela, no valor de R$ 195.348,30, em decorrência de omissão no dever de prestar contas finais do convênio 370/2006.
3.	Após analisar a defesa apresentada pelo responsável, este Tribunal decidiu, mediante o Acórdão 3567/2019-TCU-Segunda Câmara (44) , entre outras medidas, julgar irregulares as suas contas, com fundamento nos artigos 1º, inciso I, 16, inciso III, alíneas "a" e "c", 19, caput, e 23, inciso III, da Lei 8.443/1992, condenar em débito, bem como aplicar-lhe a multa prevista no art. 57 da referida lei. 
4.	Nesta oportunidade, examina-se recurso de reconsideração interposto por esse responsável contra o acórdão condenatório, cujas alegações são, basicamente:
	a) que não era parte legítima para figurar nestes autos tendo em vista que não era administrador ou ordenador de despesas das contas vinculadas às verbas de saúde e de infraestrutura municipais; 
	b) que segundo o disposto nos arts. 9º, inciso III, e 32, § 2º da Lei 8.080/1990, a responsabilidade deveria recair sobre os secretários da saúde e de obras e infraestrutura, que, por delegação, as atribuições dos referidos cargos envolvem a fiscalização e a autorização de despesas.
5.	Quanto à admissibilidade da peça recursal, entendo que deve ser conhecida, por preencher os pressupostos constantes dos arts. 32, inciso I, parágrafo único, e 33 da Lei 8.443/1992 c/c o art. 285 do Regimento Interno do TCU.
6. 	No mérito, acompanho a proposta apresentada pela unidade técnica, a qual contou com a anuência do douto Parquet e cujos fundamentos incorporo a estas razões de decidir. 
7.	Nesse sentido, o exame dos autos permite inferir que o recorrente não traz elementos aptos a motivar o provimento ao recurso, uma vez que o Sr. Eraldo Pedro da Silva não apresentou, em sede recursal, qualquer argumento novo que pudesse descaracterizar as irregularidades apuradas nos autos e/ou elidir a sua responsabilidade pela prática dessas irregularidades e pela reparação do dano ocasionado ao erário. 
8.	No caso, as alegações recursais apresentadas pelo recorrente, além de teor parecido às argumentações oferecidas por ele em sede de citação, situam-se no plano meramente argumentativo (itens 5 a 8 da instrução constante à peça 64, p. 3-6) .
9.	No entanto, da reanálise dos pressupostos de constituição e validade do acórdão recorrido, verifica-se que há que ser dado, de ofício, provimento parcial ao recurso uma vez que inexistiu nova citação do recorrente em face da alteração da data de início de atualização da dívida lançada no ofício de citação. Deve-se, portanto, retificar a data de início de atualização do débito imputado, de "13/11/2012" para "1º/1/2013" (peça 64, p. 5-6) .
8.	Assim, em face da improcedência das alegações recursais, e diante da necessidade de se dar nova redação ao item 9.1 do acórdão recorrido, cabe dar provimento parcial ao recurso.
	
	Pelo exposto, acompanhando os pareceres exarados nos autos, e VOTO por que seja adotada a deliberação que ora submeto a este Colegiado.
TCU, Sala das Sessões Ministro Luciano Brandão Alves de Souza, em 6 de abril de 2020.
Ministro JOÃO AUGUSTO RIBEIRO NARDES 
Relator